臺灣高等法院民事判決　　　　　　　　　96年度重再字第15號
再審原告　　乙○○
訴訟代理人　劉衡慶律師
　　　　　　林曜辰律師
　　　　　　張建鳴律師
　　　　　　陳盈潔律師
再審被告　　國防部軍備局
法定代理人　甲○○
訴訟代理人　李志澄律師
複代理人　　林美伶律師
上列當事人間請求遷讓房屋事件，再審原告對於中華民國95年6
月16日台灣台北地方法院92年度重訴字第1911號、中華民國96年
2 月13日本院95年度重上字第401 號確定判決提起再審之訴，本
院於96年7 月10日言詞辯論終結，判決如下：
    主  文
再審之訴駁回。
再審訴訟費用新台幣壹萬柒仟玖佰捌拾肆元由再審原告負擔。
    事實及理由
一、再審原告主張略以：本院95年度重上字第401 號確定判決（
    下稱原確定判決），認再審原告乙○○應受敗訴判決之理由
    ，係謂再審原告借住再審被告國防部軍備局所管理之台北市
    ○○街14巷24號4 樓房屋（下稱系爭房屋）期限已屆至，迄
    今仍無權繼續占有系爭房屋，再審被告本於所有權人物上請
    求權、受讓之借用物返還請求權及不當得利返還請求權，請
    求再審原告將系爭房屋遷讓返還再審被告，並給付再審被告
    相當於租金之不當得利，洵屬正當，應予准許，而判命再審
    原告應自民國（下同）88年5 月1 日起至92年12月31日止，
    給付再審被告5 年相當於租金之不當得利新台幣（下同）
    153,861 元，及自93年1 月1 日起至遷讓系爭房屋之日止按
    月給付相當租金之不當得利2,540 元。惟再審原告於第二審
    言詞辯論終結後，發現未經斟酌之「得使用證物」，且如經
    斟酌可受較有利之裁判。依民事訴訟法第496 條第1 項第13
    款規定，再審原告對於確定之終局判決得提起再審之訴。查
    再審原告係於88年2 月1 日退休，即於88年4 月間自系爭房
    屋搬離，並致電貸與人「國防醫學院」之後勤課一女性承辦
    員，告知已自系爭房屋搬離完畢，將鑰匙置於屋內，搬至台
    北市○○○路○ 段405 巷16號4 樓居住（下稱中山北路住址
    ），並以中山北路住址做為聯絡通知等語。且於原確定判決
    審理中所提呈之言詞辯論總結狀中記載：「上訴人自始即無
    強占系爭房屋之…事實，更無所謂不當得利。…結論：一切
    證據均顯示上訴人絕無強佔系爭房屋之意圖，退休後即搬離
    」等語，可知再審原告確有搬離系爭房屋之事實，故貸與人
    於92年6 月20日之「催繳房舍」存證信函（下稱系爭存證信
    函），並非寄至系爭房屋，而係寄至再審原告中山北路住址
    ，經再審原告收訖，系爭存證信函之寄達，亦可證明再審原
    告早已搬離系爭房屋。且系爭存證信函，係於第二審言詞辯
    論前即已存在之證物，僅因當時未能檢出，致不得使用，嗣
    後始檢出該證物，故系爭存證信函，係未經斟酌得使用之證
    物，具有民事訴訟法第496 條第1 項第13款之再審事由。又
    原確定判決認再審原告未將系爭房屋交還予貸與人，未適用
    民法第314 條第1 款之規定：「以給付特定物為標的者，於
    訂約時，其物所在地為清償地」，應由再審被告至系爭房屋
    所在地進行點交；另依最高法院62年第1 次民事庭會議決議
    之意旨，法院如為酌定履行期間之判決，應於其結論欄記載
    引用民事訴訟法第396 條之意旨，然原確定判決均未引用上
    開法條，亦具有民事訴訟法第496 條第1 項第1 款之「適用
    法規顯有錯誤」之再審事由，而予追加，因而求為聲明：(一)
    臺灣臺北地方法院92年度重訴字第1911號判決（下稱原第一
    審判決）與原確定判決，關於命再審原告應將系爭房屋遷讓
    返還再審被告，並給付再審被告153,861 元及遲延利息，並
    自93年1 月1 日起至遷讓交還前開房屋之日止，按月給付再
    審被告2,540 元部分，及關於前揭部分准許假執行部分均廢
    棄。(二)上開廢棄部分，再審被告在前程序第一審之訴，及其
    假執行之聲請均駁回。
二、再審被告則以：再審原告稱其於88年4 月間即已搬遷完畢，
    惟再審被告並未受有通知，亦未辦理系爭房屋之點交。至於
    再審被告將相關文件寄至再審原告之中山北路住址，係因前
    寄文件遭退件後，查詢其戶籍地址而得知，又再審原告於96
    年3 月17日函覆國防大學國防醫學院有關學人新村占用處理
    案問卷「願搬遷返還意願調查表」表示：「在有條件搬遷返
    還特定職務官舍請具體表述欄加以勾選並親寫及簽名(一)比照
    伍世文模式配購眷舍。(二)予以一定數額之補助款，自購住宅
    」，顯見再審原告於92年間仍希望受有補償，始願意搬離系
    爭房屋至明，故再審原告所稱其於88年間4 月間即已搬離，
    並非無權占有系爭房屋，並不足採等語，資為抗辯。並答辯
    聲明：再審原告之訴駁回。
三、有關再審原告依民事訴訟法第496 條第1 項第13款提起再審
    之訴部分：
（一）按再審之訴，應於30日之不變期間內提起；前項期間自判
      決確定時起算，判決於送達前確定者，自送達時起算。民
      事訴訟法第500 條第1 項、第2 項前段分別定有明文。經
      查：本院95年度重上字第401 號判決對於再審原告之送達
      係於96年3 月1 日寄存送達於天母派出所（見本院前審卷
      第242 頁），再審原告於96年3 月3 日領取而受送達（見
      本院卷第2 頁之再審起訴狀），則自再審原告受送達之日
      即96年3 月3 日之翌日起算30日，以96年4 月2 日為本件
      提起再審之訴之期限屆滿日，而本院於96年4 月2 日收受
      再審原告之再審書狀（見本院卷第1 頁），尚未逾30日之
      不變期間，再審原告以民事訴訟法第496 條第1 項第13款
      之再審事由，提起再審之訴，於法並無不合，先予敘明。
（二）次按當事人發現未經斟酌之證物或得使用該證物者。但以
      如經斟酌可受較有利益之裁判者為限，得以再審之訴對於
      確定終局判決聲明不服，民事訴訟法第496 條第1 項第13
      款定有明文。所謂當事人發見未經斟酌之證物或得使用該
      證物，係指在前訴訟程序不知有該證物，現始知之，或雖
      知有此而不能使用，現始得使用者而言（最高法院29年上
      字第1005號、32年上字第1247號判例意旨參照），且以發
      現未經斟酌或得使用之證據為理由者，必以該證據若經斟
      酌可受較有利益之裁判者為限（最高法院18年上字第710
      號判例意旨參照），此乃為促使當事人在前訴訟程序事實
      審言詞辯論終結前，將已存在並已知悉而得提出之證物全
      部提出，以防止當事人於判決發生既判力後，濫行提起再
      審之訴，而維持確定裁判之安定性。本件再審原告主張其
      於88年4 月間即遷出系爭房屋，搬至中山北路住址，並以
      電話告知貸與人國防醫學院，系爭存證信函寄至再審原告
      中山北路住址，以足證明再審原告確已搬離系爭房屋云云
      。惟查：再審原告訴訟代理人自承：再審原告係於92年6
      月20日後2、3日收受系爭存證信函，因再審原告不知系爭
      存證信函可提出，故系爭存證信函為民事訴訟法第496 條
      第1 項第13款之新證據等語（見本院卷第48頁背面之準備
      程序筆錄），再審原告既係於92年6 月20日後2、3日收到
      系爭存證信函（見本院卷第35頁），足見再審原告在前訴
      訟程序「非不知有該證物，現始知之」，或「雖知有該證
      物而不能使用，現始得使用」，而係「不知該證物可作為
      證物」，始未於前訴訟程序提出，與前開法條規定及判例
      意旨並不相符。次查：再審原告主張其於遷離系爭房屋時
      有通知貸與人，惟為再審被告所否認，並辯稱系爭存證信
      函寄至再審原告中山北路住址，係經退件後，查詢再審原
      告之戶籍地址而得知等語，則再審原告對於「遷離通知」
      此有利於己之事實，應負舉證責任，然再審原告並未舉證
      證明其有通知貸與人或再審被告之事實。且再審原告於96
      年3 月17日函覆國防大學國防醫學院有關學人新村占用處
      理案問卷「願搬遷返還意願調查表」表示：「在有條件搬
      遷返還特定職務官舍請具體表述欄加以勾選並親寫並簽名
      (一)比照伍世文模式配購眷舍。(二)予以一定數額之補助款，
      自購住宅」（見本院卷第51至52頁），是再審被告辯稱再
      審原告於92年間仍希望受有補償，始願意搬離系爭房屋等
      語，尚屬可採。故本件縱經斟酌再審原告所提出之系爭存
      證信函，亦無法使再審原告獲致較有利益之裁判。是再審
      原告主張本件有民事訴訟法第496 條第1 項第13款之再審
      事由，要無可採。
四、有關再審原告依民事訴訟法第496 條第1 項第1 款追加再審
    之訴部分：
（一）按民事訴訟法第496 條第1 項、第497 條所規定之各個再
      審原因，在法律上係分別獨立之形成權，再審原告對於同
      一之確定終局判決，主張有數項法定再審原因者，即係以
      一訴主張數個訴訟標的，而為訴之合併。次按訴狀送達後
      ，原告不得將原訴變更或追加他訴，但請求之基礎事實同
      一者，不在此限，民事訴訟法第255 條第1 項第2 款定有
      明文，此項規定，依同法第446 條第1 項、第505 條規定
      ，於第二審之再審程序準用之。經查：本件再審原告起訴
      時，係以原確定判決具有民事訴訟法第496 條第1 項第13
      款之再審事由，嗣於96年5 月28日本院準備程序中，追加
      原確定判決具有民事訴訟法第496 條第1 項第1 款之再審
      事由（見本院卷第48頁背面），經核再審原告追加之訴之
      基本事實與原起訴之基本事實同一，且兩造於前訴訟程序
      中，本即就該事實為爭執，並無妨礙訴訟終結及再審被告
      之防禦，是再審原告追加再審之訴，應予准許。
（二）按不同之再審理由，為不同之訴訟標的，其所應遵守之不
      變期間應分別計算（最高法院72年度台聲字第392 號判例
      意旨參照）。次按民事訴訟法第496 條第1 項第1 款所謂
      適用法規顯有錯誤，係指確定判決違背法規或現存判例解
      釋者而言，故當事人自收受判決正本之送達時，對於判決
      理由，有無適用法規顯有錯誤之情形，即可知悉，至於當
      事人本人對於法規之瞭解程度如何，當不能影響同法第
      500 條第1 項、第2 項關於30日不變期間之起算。是當事
      人以有同法第496 條第1 項第1 款適用法規顯有錯誤之情
      形提起再審之訴，計算是否逾30日之不變期間，應自裁判
      確定或當事人收受判決正本時起算，無同法第500 條第2
      項但書再審理由知悉在後之適用（最高法院71年度台再字
      第210 號、70年度台再字第212 號判例意旨參照）。經查
      ：本院95年度重上字第401 號判決係於96年3 月1 日寄存
      送達於天母派出所（見本院前審卷第242 頁），再審原告
      於96年3 月3 日領取而受送達（見本院卷第2 頁之再審起
      訴狀），揆之上開說明，自再審原告收受判決正本之日即
      96年3 月3 日之翌日起算30日，其提起再審之30日不變期
      間應於96年4 月3 日屆滿，是再審原告遲至96年5 月28日
      本院準備程序中始追加第496 條第1 項第1 款之再審事由
      （再審之訴）（見本院卷第48頁背面之準備程序筆錄），
      顯已逾30日之不變期間，自屬不合法。
五、本件再審原告依民事訴訟法第496 條第1 項第13款提起再審
    之訴部分，為無理由；至再審原告依民事訴訟法第496 條第
    1 項第1 款追加再審之訴部分，在追加之程序上雖為合法，
    惟因未遵守30日不變期間，其追加之訴仍為不合法。因本院
    已將二者一併審理及辯論，故就追加部分，於本件併為駁回
    之裁判，故不另為裁定諭知，附此敘明。
六、據上論結，本件再審之訴為無理由（追加部分為不合法），
    依民事訴訟法第78條，判決如主文。
中　　華　　民　　國　　96　　年　　7 　　月　　24　　日
                    民事第四庭
                        審判長法　官  張劍男
　　　　　　　　　      　　　法　官  彭昭芬
　　　　　　　　　　　  　　　法　官  丁蓓蓓
正本係照原本作成。
不得上訴。
中　　華　　民　　國　　96　　年　　7 　　月　　26　　日
　　　　　　　　　　　　　　　書記官  張淑芬
